臺灣橋頭地方法院民事判決
                                      109年度訴字第484號
原      告  財政部國有財產署南區分署

法定代理人  黃莉莉  
訴訟代理人  鄭植元律師
            楊家瑋律師
            高華陽律師
被      告  史文鐘  
上列當事人間請求返還土地等事件，本院於民國111年5月25日言
詞辯論終結，判決如下：
    主  文
一、被告應將坐落高雄市○○區○○段000○000地號土地上如附圖編
    號A、B所示建物及編號C所示圍籬拆除，並將所占用之土地
    返還予原告。
二、被告應給付原告新臺幣9,635元，及自民國110年5月4日起至
    清償日止，按年息5%計算之利息，並應自民國108年7月1日
    起至返還所占用之高雄市○○區○○段000地號土地之日止，按
    年給付占用面積76.47平方公尺乘以申報地價年息3%計算之
    金額。
三、被告應給付原告新臺幣4萬4,667元，及自民國110年5月4日
    起至清償日止，按年息5%計算之利息，並應自民國108年7月
    1日起至返還所占用之高雄市○○區○○段000地號土地之日止，
    按年給付占用面積354.5平方公尺乘以申報地價年息3%計算
    之金額。
四、原告其餘之訴駁回。
五、訴訟費用由被告負擔五分之四，餘由原告負擔。
    事實及理由
一、原告經合法通知，未於言詞辯論期日到場，核無民事訴訟法
    第386 條各款所列情形，爰依被告聲請，由其一造辯論而為
    判決。
二、原告主張：坐落高雄市○○區○○段000○000地號土地（下逕稱
    地號，合稱系爭土地）為中華民國所有，並由原告管理。被
    告無權占有系爭土地，設置如附圖編號A、B所示建物及編號
    C所示圍籬（下合稱系爭地上物），應拆除系爭地上物並返
    還所占用之土地，並給付自民國105年7月1日起至108年6月3
    0日止，占用299地號土地、300地號土地相當於租金之不當
    得利各新臺幣（下同）1萬6,056元、7萬4,412元，並應自10
    8年7月1日起至返還系爭土地之日止，按年給付占用面積354
    .5平方公尺乘以申報地價年息5%計算之金額。爰依民法第76
    7條第1項前段、中段、第179條規定，提起本件訴訟等語。
    並聲明：㈠被告應將坐落系爭土地上系爭地上物拆除，並將
    所占用之土地返還予原告。㈡被告應給付原告1萬6,056元，
    及自民事訴之追加暨變更狀繕本送達翌日起至清償日止，按
    年息5%計算之利息。並應自108年7月1日起至返還所占用之2
    99地號土地之日止，按年給付占用面積76.47平方公尺乘以
    申報地價年息5%計算之金額。㈢被告應給付原告7萬4,412元
    ，及自民事訴之追加暨變更狀繕本送達翌日起至清償日止，
    按年息5%計算之利息。並應自108年7月1日起至返還所占用
    之300地號土地之日止，按年給付占用面積354.5平方公尺乘
    以申報地價年息5%計算之金額。
三、被告則以：我是為了環境乾淨才設置系爭地上物，與原告間
    確實未存有任何使用土地之法律關係，我同意拆除系爭地上
    物並返還土地，及給付原告相當於租金之不當得利等語，資
    為抗辯。並聲明：原告之訴駁回。
四、兩造不爭執之事項：
  ㈠系爭土地為中華民國所有，並由原告管理。
  ㈡被告於102 、103 年間，在系爭土地上設置系爭地上物，堆
    置物品使用。
  ㈢系爭土地105 年7 月起迄今之申報地價為每平方公尺1,400元
    。
五、本件之爭點：
    原告請求被告拆除系爭地上物，並給付相當租金之不當得利
    ，有無理由？
六、本院之判斷：
  ㈠按所有人對於無權占有或侵奪其所有物者，得請求返還之。
    對於妨害其所有權者，得請求除去之，民法第767 條第1 項
    前段及中段定有明文。次按以無權占有為原因，請求返還土
    地者，占有人對土地所有權存在之事實無爭執，而僅以非無
    權占有為抗辯者，土地所有權人對其土地被無權占有之事實
    無舉證責任，占有人自應就其取得占有係有正當權源之事實
    證明（最高法院106 年度台上字第2511號判決意旨參照）。
    經查：
    1.被告所設置之系爭地上物，占用原告所管理之系爭土地，
      為兩造所不爭執，應由被告舉證證明其有合法占有使用系
      爭土地之正當權源。惟被告所辯設置系爭地上物之動機係
      為環境乾淨云云，並非正當之占有權源，被告又未舉出其
      他證據，證明其有權占有系爭土地，應認被告設置系爭地
      上物，係無權占有系爭土地。
    2.從而，原告依民法第767 條第1 項前段、中段規定，請求
      被告將系爭地上物拆除，並將所占用之土地返還原告，洵
      屬有據。
  ㈡次按無法律上之原因而受有利益，致他人受有損害者，應返
    還其利益。民法第179 條定有明文。又無權占有他人土地，
    可能獲得相當於租金之利益為社會通常之觀念（最高法院61
    年度台上字第1695號判決先例參照）。被告以系爭地上物無
    權占有系爭土地，致原告受有損害，自應返還相當於租金之
    不當得利。又按城市地方房屋之租金，以不超過土地及建築
    物申報總價年息10%為限，土地法第97條第1 項定有明文。
    又按土地法第97條所稱之土地價額係指法定地價而言；法定
    地價為申報地價，公有土地以公告地價為申報地價，土地法
    施行法第25條、平均地權條例施行細則第21條、土地法第14
    8 條分別定有明文。另所謂年息10% 為限，乃指租金之最高
    限額而言，並非必須照申報總價年息10% 計算之，尚須斟酌
    土地之位置、附近繁榮程度、使用人利用基地之經濟價值、
    所受利益，彼等關係及社會感情等情事，以為決定（最高法
    院68年台上字第3071號判決意旨參照）。經查：
    1.本院斟酌系爭土地位於高雄市茄萣區，使用分區為空地，
      隔壁為○○海產店，面臨台17線公路，被告陳稱過去由其祖
      父種植番薯，現設置系爭地上物堆置物品使用，生活及商
      業機能非高等情，有土地登記公務用謄本、google街景及
      地圖、被告於本院以證人身分之陳述在卷可參（見審訴卷
      第71頁至第73頁、本院卷第77頁、第211 頁），堪認系爭
      土地相當於租金之不當得利數額，應以申報地價年息3%計
      算為當。
    2.依此，系爭地上物占用299地號土地之面積共76.47平方公
      尺（計算式：A部分14.94平方公尺＋C部分61.53平方公尺＝
      76.47平方公尺），系爭土地自105年7月迄今之申報地價
      為每平方公尺1,400元。準此計算，被告自105年7月1日起
      至108年6月30日止，應給付系爭地上物占用299地號土地
      相當於租金之不當得利金額為9,635元（計算式：76.47平
      方公尺Ｘ1,400元Ｘ3%Ｘ3年=9,635元，元以下四捨五入，下
      同）；並應自108年7月1日起至返還上開土地之日止，按
      年給付原告占用面積76.47平方公尺乘以申報地價年息3%
      計算之金額。
    3.系爭地上物占用300地號土地之面積共354.5平方公尺（計
      算式：A部分29.63平方公尺＋B部分5.14平方公尺+C部分31
      9.73平方公尺＝354.5平方公尺）。被告自105年7月1日起
      至108年6月30日止，應給付系爭地上物占用300地號土地
      相當於租金之不當得利金額為4萬4,667元（計算式：354.
      5平方公尺Ｘ1,400元Ｘ3%Ｘ3年=4萬4,667元）；並應自108年
      7月1日起至返還上開土地之日止，按年給付占用面積354.
      5平方公尺乘以申報地價年息3%計算之金額。
    4.從而，原告依民法第179 條規定，請求被告給付上開金額
      ，應屬有據，逾此部分之請求，則屬無據。
七、綜上所述，原告依民法第767條第1項前段、中段規定，請求
    被告將系爭地上物拆除，並將所占用之土地返還原告，及依
    民法第179條規定，請求被告給付9,635元，及自民事訴之追
    加暨變更狀繕本送達翌日即110年5月4日（見本院卷第231頁
    ）起至清償日止，按年息5%計算之利息，及自108年7月1日
    起至返還299地號土地之日止，按年給付占用面積76.47平方
    公尺乘以申報地價年息3%計算之金額；暨請求被告給付4萬4
    ,667元，及自110年5月4日起至清償日止，按年息5%計算之
    利息，及自108年7月1日起至返還300地號土地之日止，按年
    給付占用面積354.5平方公尺乘以申報地價年息3%計算之金
    額，為有理由，應予准許，逾此部分之請求，則無理由，應
    予駁回。
八、本件事證已臻明確，兩造其餘主張陳述及所提之證據，經審
    酌後於本件判決結果無影響，爰不逐一論述，附此敘明。
九、據上論結，原告之訴為一部有理由，一部無理由，判決如主
    文。
中　　華　　民　　國　111 　　年　　6 　　月　　22　　日
              民事第三庭  審判長法    官  張維君
                                法    官  王碩禧
                                法    官  張立亭  
以上正本係照原本作成。
如不服本判決，應於送達後20日內，向本院提出上訴狀並表明上
訴理由，如於本判決宣示後送達前提起上訴者，應於判決送達後
20日內補提上訴理由書（須附繕本）。
中　　華　　民　　國　 111　　年　　6 　　月　22　　日 
                                書 記 官  洪嘉鴻